ACORDAO-COMPLETO-2356434

ACÓRDÃO 5306/2019 ATA 25/2019 - SEGUNDA CÂMARA

VISTOS, relatados e discutidos estes autos da Tomada de Contas Especial deflagrada pela Caixa Econômica Federal, em nome dos Srs. João Falcão Neto, Zacarias Dias dos Santos e Valmir Martins Falcão Filho, ex-Prefeitos de Cristino Castro/PI (gestões 2005-2008, 2009-2012 e 2013-2016, respectivamente) , em razão da omissão no dever de prestar contas de recursos repassados ao referido Município por meio do Contrato de Repasse n. 211.309-79/2006.
	ACORDAM os Ministros do Tribunal de Contas da União, reunidos na Sessão da Segunda Câmara, ante as razões expostas pelo Relator, em:
	9.1 excluir os nomes dos Srs. Zacarias Dias dos Santos e Valmir Martins Falcão Filho da presente relação processual;
	9.2 com fundamento nos arts. 1º, inciso I, 16, inciso III, alínea c, 19 e 23, inciso III, da Lei 8.443/1992, julgar irregulares as contas do Sr. João Falcão Neto, condenando-o ao recolhimento da importância originária de R$ 68.250,00 (sessenta e oito mil, duzentos e cinquenta reais) , com a fixação do prazo de 15 (quinze) dias, a contar da notificação, para comprovar, perante o Tribunal (art. 214, inciso III, alínea a, do RI/TCU) , o recolhimento da dívida ao Tesouro Nacional, atualizada monetariamente e acrescida dos juros de mora devidos, calculados a partir de 14/01/2008 até a data do respectivo recolhimento, na forma da legislação em vigor;
	9.3 aplicar ao responsável retromencionado a multa prevista no art. 57 da Lei 8.443/1992 c/c o art. 267 do RI/TCU, no valor de R$ 12.000,00 (doze mil reais) , com a fixação do prazo de 15 (quinze) dias, a contar da notificação, para comprovar, perante o Tribunal (art. 214, inciso III, alínea a, do RI/TCU) , o recolhimento da dívida ao Tesouro Nacional, atualizada monetariamente desde a data deste Acórdão até a do efetivo recolhimento, se for paga após o vencimento, na forma da legislação em vigor;
	9.4 autorizar, caso requerido, nos termos do art. 26 da Lei 8.443/1992, c/c o art. 217 do RI/TCU, o parcelamento das dívidas constantes deste Acórdão em até 36 (trinta e seis) parcelas mensais e sucessivas, sobre as quais incidirão os correspondentes acréscimos legais (débito: atualização monetária e juros de mora; multa: atualização monetária) , esclarecendo ao responsável que a falta de pagamento de qualquer parcela importará no vencimento antecipado do saldo devedor, sem prejuízo das demais medidas legais;
	9.5 autorizar, desde logo, com base no art. 28, inciso II, da Lei 8.443/1992, a cobrança judicial das dívidas, caso não atendida a notificação;
	9.6 encaminhar cópia deste Acórdão à Procuradoria da República no Estado do Piauí, nos termos do § 3º do art. 16 da Lei n. 8.443/1992 c/c o § 7º do art. 209 do RI/TCU.

Tomada de Contas Especial instaurada pela Caixa Econômica Federal em nome João Falcão Neto, Valmir Martins Falcão Filho e Zacarias Dias dos Santos, ex-Prefeitos de Cristino de Castro/PI, em razão da omissão no dever de prestar contas dos recursos transferidos por meio do Contrato de Repasse 211.309/79-2006, tendo por objeto a pavimentação de vias públicas naquela municipalidade.

Segunda Câmara

Município de Cristino Castro/PI.

3. Entidade: Município de Cristino Castro/PI.

13.1. Ministros presentes: Ana Arraes (Presidente), Augusto Nardes, Aroldo Cedraz e Raimundo Carreiro.
13.2. Ministros-Substitutos presentes: Marcos Bemquerer Costa (Relator) e André Luís de Carvalho.

ACORDAO-COMPLETO-2405407

Acórdão 4434/2020 - Segunda Câmara

MARCOS BEMQUERER

Cuida-se da Tomada de Contas Especial instaurada pela Caixa Econômica Federal, em nome dos Srs. João Falcão Neto, Zacarias Dias dos Santos e Valmir Martins Falcão Filho, Prefeitos de Cristino Castro/PI, respectivamente, nas gestões 2005-2008, 2009-2012 e 2013-2016, em razão da omissão no dever de prestar contas de recursos repassados ao referido Município por meio do Contrato de Repasse n. 211.309-79/2006 (peça 1, p. 24-36) , assinado com a União, por intermédio do antigo Ministério das Cidades, representado pela Caixa, cujo objeto previa a realização de pavimentação na referida municipalidade.
2.	De acordo com a primeira instrução da SEC/PI, à peça 4, parte do histórico deste feito pode ser assim resumido:
	2.1 segundo o disposto na Cláusula Quarta do Contrato de Repasse, foi ajustada a transferência de R$ 341.250,00 pelo aludido Ministério, cabendo ao Município a contrapartida de R$ 10.555,00, posteriormente alterada para R$ 24.384,94 (peça 1, p. 62) ;
	2.2 nada obstante as disposições contratuais, a União repassou somente R$ 68.250,00, por meio da Ordem Bancária da peça 1 (p. 134) , cujo crédito na conta específica ocorreu em 05/12/2007 (peça 1, p. 124) ; o Município integralizou a quantia de R$ 5.481,00, em 14/01/2008 (peça 1, p. 124) , data em que ocorreu saque dos valores federais e municipais, com a emissão de um cheque, sem informações da identificação do destinatário;
	2.3 o Contrato de Repasse foi assinado em 19/12/2006, com vigência inicial até 12/12/2007 (peça 1, p. 38) , tendo havido diversas prorrogações de sua validade, conforme se verifica da peça 1, p. 44, 46 e 53; de acordo com dados do sistema Siafi, a vigência do Contrato se estendeu até 30/12/2016 (peça 3, p. 3) ;
	2.4 a fiscalização da Caixa fez diversas vistorias na obra, cujos Relatórios de Acompanhamento de Engenharia estão acostados à peça 1, p. 64-74, 76-80, 82-88, 90-96. As constatações neles relatadas indicam que a obra se desenvolveu em ritmo lento, contudo apresentava qualidade de razoável a satisfatória;
	2.5 quanto à execução do objeto:
	a) o quantitativo de serviços atestado na primeira vistoria, ocorrida em 13/12/2007, cujo relatório foi juntado à peça 1, p. 64-74, equivaleu a R$ 85.591,26;
	b) os relatórios seguintes indicam a evolução dos serviços, atingindo-se o percentual de execução de 64,83% das metas pactuadas, equivalentes em dinheiro a R$ 237.059,36 (peça 1, p. 90) ;
	c) o volume de recursos executado superou a quantia repassada pelo fato de que nos Contratos de Repasse com a Caixa o contratado deve, inicialmente, comprovar a realização dos serviços para lograr o direito ao recebimento dos valores;
	2.6 não tendo havido prestação de contas dos recursos transferidos, nem justificativas para este fato, a Caixa instaurou a competente tomada de contas especial, cuja investigação indicou a existência de débito no valor total repassado (R$ 68.250,00) , em face da ausência de prestação de contas, tendo sido responsabilizados solidariamente por sua restituição o Sr. João Falcão Neto, signatário e executor dos recursos, e os prefeitos sucessores, Srs. Zacarias Dias dos Santos e Valmir Martins Falcão Filho (Relatório de TCE anexado à peça 1, p. 142-145) .
3.	A Controladoria-Geral da União certificou a irregularidade destas contas (peça 1, p. 168) , e o Ministro de Estado de Estado das Cidades atestou ter tomado ciência desse resultado (peça 1, p. 174) .
4.	Trago, em seguida, excertos da mencionada instrução da peça 4, relativamente ao tópico "Exame Técnico":
"12.		Apesar de o Contrato de Repasse estabelecer que constitui obrigação da contratante receber e analisar as prestações de contas encaminhadas pelo contratado (v. item 3.1, e, da Cláusula Terceira - p. 26, peça 1) , não há cláusula exigindo explicitamente a remessa de prestação de contas parcial de cada uma das parcelas liberadas. O que se definiu no referido acordo foi que:
	'A autorização de saque dos recursos creditados na conta vinculada será feita em parcelas, de acordo com o cronograma físico-financeiro, após atestada, pela CONTRATANTE, a execução física e a comprovação do aporte da contrapartida financeira da etapa correspondente e após a comprovação financeira da etapa anterior pelo CONTRATADO'. (v. item 6.1 da Cláusula Sexta - peça 1, p. 28) 
13.	Por meio do relatório acostado à peça 1, p. 98-100, a Caixa Econômica Federal atestou a execução dos serviços correspondentes a R$ 68.250,00 e autorizou a sua liberação. 
14.	A Caixa não juntou aos autos os comprobatórios das despesas realizadas (notas fiscais, ordem de pagamentos ou cheques, etc.) . Todavia, consta de seus relatórios de acompanhamento da execução dos recursos que a empresa executora dos serviços foi a Arizona Construções Ltda., CNPJ 04.444.890/0001-81 (peça 1, p. 64, 76, 82 e 90) . 
15.	Sabe-se que, de acordo com a jurisprudência deste Tribunal, a exemplo do Acórdão 9580/2015-TCU-Segunda Câmara, para a comprovação da regular aplicação dos recursos recebidos mediante convênio ou contrato de repasse, não basta a demonstração de que o objeto pactuado foi executado, além disso, deve-se comprovar que ele foi realizado com os recursos repassados para esse fim, ou seja, o convenente é obrigado a comprovar a existência do nexo causal entre os recursos por ele geridos e os documentos de despesas referentes à execução, como notas de empenho, ordens bancárias, cheques, recibos ou notas fiscais e extratos bancários, com vistas a confirmar a utilização dos recursos da União no ajuste. 
16.	No presente caso, acredita-se que se forem carreados aos autos notas de pagamentos ou cheques em nome da Arizona Construções Ltda., comprovando que os valores liberados pela Caixa foram destinados à referida construtora, ficará estabelecido o nexo de causalidade exigido pelo TCU, podendo-se avaliar a possibilidade de exclusão do débito quantificado na TCE.  
17.	Assim, propõe-se seja a Caixa Econômica Federal instada a apresentar comprobatórios bancários (ordens de pagamentos ou cheques, conforme o caso) evidenciando o beneficiário dos R$ 68.250,00, transferidos à Prefeitura Municipal de Cristino Castro/PI por meio da ordem bancária n. 2007OB907066, por força do Contrato de Repasse n. 211.309-79/2006, registro Siafi 583926, firmado com o Ministério das Cidades, tendo a Caixa Econômica Federal como intermediária.
18.	Conforme informado no item 10, retro, a TCE produzida pela Caixa responsabilizou, solidariamente, pelo débito quantificado o Sr. João Falcão Neto, signatário e gestor dos recursos, e os Srs. Zacarias Dias do Santos e Valmir Martins Falcão Filho, prefeitos que os sucederam. 
19.	Entretanto, cumpre ressaltar que o TCU, predominantemente, tem decidido pela exclusão da responsabilidade dos sucessores relativamente a débitos relacionados a recursos geridos integralmente por seu antecessor, sem prejuízo da aplicação de multa ao sucessor quando este for omisso em prestar contas, no prazo devido, das contas alusivas aos atos de seu antecessor (Acórdão 6402/2015-TCU-Segunda Câmara) .
20.	Como já mencionado, no caso em análise, os recursos foram repassados (5/12/2007) e sacados (14/1/2008) na gestão do então prefeito Sr. João Falcão Neto. A vigência inicial do acordo expirou em 12/12/2007 (peça 1, p. 38) , tendo sido prorrogada até 31/12/2008 (peça 1, p. 98) , data em que se encerrou o mandato do Sr. João Falcão Neto, dispondo, o referido gestor, de praticamente um ano para apresentar a prestação de contas dos recursos em exame, contudo, deixou expirar seu mandato sem cumprir com essa obrigação". 
5.	Assim, a SEC/PI sugeriu diligências à Caixa Econômica Federal - Superintendência Regional do Piauí, para que encaminhasse comprobatórios bancários (ordens de pagamentos ou cheques, conforme o caso) demonstrando a identificação do beneficiário da importância de R$ 68.250,00, transferida à Prefeitura Municipal de Cristino Castro/PI por meio da Ordem Bancária n. 2007OB907066, por força do Contrato de Repasse n. 211.309-79/2006, ora em causa.
6.	Em atenção à solicitação da unidade técnica, a Caixa encaminhou, inicialmente, a documentação acostada à peça 9, a qual, segundo contido na análise à peça 21, evidencia o que se segue:
	a) a empresa Arizona Construções Ltda. emitiu a fatura s/n, datada de 4/11/2007 (peça 9, p. 5) , atestando a execução de serviços no valor de R$ 101.202,43, discriminados no boletim de medição acostado à peça 9, p. 6-8;
	b) o Relatório de execução físico-financeiro apresentado pelo gestor indica execução correspondente a R$ 106.683,43, sendo R$ 5.481,00 da contrapartida municipal (peça 9, p. 3) ;
	c) a empresa Suzuki Consultoria Ltda., contratada para realizar o acompanhamento e medição dos serviços em nome da Caixa (peça 9, p. 10) , mediu serviços equivalentes a R$ 85.591,26 (peça 9, p. 11-17) , e a Caixa, por sua vez, desbloqueou o importe de R$ 68.250,00 (peça 1, p. 100) .
	d) não foi encaminhada cópia do cheque alusivo ao pagamento realizado, no valor de R$ 73.731,00, correspondente ao somatório dos recursos federais (R$ 68.250,00) e da contrapartida municipal (R$ 5.481,00) , mas, com base nas informações prestadas, o mencionado cheque foi depositado na conta da Sra. Sandra Maria de Morais Simeão Reis (peça 18) , a qual não figura entre os sócios da empresa que atestou ter realizado aos serviços (peça 19) . 
7.	As constatações na documentação remetida pela instituição financeira levaram a SEC/PI à conclusão de que não havia indicativos de fraude ou irregularidades suficientemente caracterizados a justificar a inclusão da empresa como solidária pelo débito, mormente porque a fiscalização promovida em nome da Caixa atestou execução de serviço em quantidade bastante superior ao valor que supostamente lhe foi pago (a Caixa mediu serviços equivalentes a R$ 237.059,36, mas liberou apenas R$ 68.250,00) .
8.	Demais disso, aponta a unidade instrutiva que a relação entre o pagamento efetuado e os serviços realizados no âmbito do Contrato de Repasse foi dificultada pela diferença entre o valor da fatura emitida pela empresa (R$ 101.202,43) , declarando os serviços que teria executado, e o valor do cheque que a teria liquidado (R$ 73.731,00) , bem como a discrepância entre a data do recibo da empresa, atestando o recebimento do pagamento (4/11/2007 - peça 9, p. 5) , e a data da efetiva ocorrência do pagamento (14/1/2008 - peça 18, p. 4) . 
9.	Reproduzo, a seguir, parte das análises acerca da responsabilização pelo devido ressarcimento, de acordo com a instrução da peça 21:
"19.	Estas ocorrências justificam a citação do gestor que executou os recursos (Sr. João Falcão Neto) , pois apesar de os serviços executados terem superado o valor pago, a jurisprudência desta Corte é no sentido de que não basta a comprovação de que o objeto do acordo foi realizado a contento, é imprescindível que haja nexo de causalidade entre os recursos recebidos e os documentos de despesas referentes à execução, como notas de empenho, ordens bancárias, cheques, recibos ou notas fiscais e extratos bancários, com vistas a confirmar a utilização dos recursos da União no ajuste, neste sentido foi o Acórdão 9580/2015-TCU-Segunda Câmara, processo de relatoria do Ministro Vital do Rêgo, o que não ocorreu no caso em tela. 
20.	Assim, a responsabilidade do ex-gestor decorre da não comprovação da boa e regular aplicação dos recursos repassados por conta do Contrato de Repasse 211.309-79/2006, porquanto quem quer que receba recursos públicos se arroga o dever de demonstrar sua boa e regular aplicação. O descumprimento deste encargo permite o julgamento pela irregularidade das contas e aplicação de multa. 
21.	Sobre a responsabilização dos sucessores, propôs-se o afastamento da responsabilidade solidária de tais gestores (peça 1, p. 160-162) , tendo em vista que não geriram qualquer parcela dos recursos.
22	Além disso, a sistemática de sucessivas prorrogações de vigência do ajuste procedidas pela Caixa Econômica Federal, prorrogações que adentraram até mesmo a fase interna da presente TCE, pode acarretar consequências potencialmente danosas à Administração, bem como impedir a responsabilização correta dos agentes envolvidos nas irregularidades encontradas, como no presente caso.
23.	Se fôssemos aplicar a Súmula 230, relativa à responsabilidade de prefeito sucessor para apresentação das contas do contrato, teríamos que chamar o prefeito responsável pela gestão do município no período de 2013 a 2016, já que o prazo para prestar contas encerrou-se em 2016 [30/12/2016, cf. Siafi, peça 3, p. 3]. Hipótese descabida, já que os recursos desbloqueados foram pagos em meados de 2008.
24.	Ocorre que houve somente a descentralização de recursos de forma parcial na ordem de R$ 68.250,00, de forma que não tinha como haver prestação de contas final, mas apenas a parcial, relativa aos recursos geridos pelo Sr. João Falcão Neto, prefeito à época."
10.	Então, foi promovida a citação do responsável acima identificado, por delegação de competência deste Relator (despacho do Secretário desta SEC/PI, à peça 23, datado de 28/12/2017) , em decorrência da não comprovação da boa e regular aplicação de recursos federais transferidos ao Município de Cristino/PI, mediante o Contrato de Repasse 211.309-79/2006, conforme o expediente da peça 25.
11.	Considerando que, de acordo com o Aviso de Recebimento, o documento citatório foi devolvido, em vista do motivo de devolução "endereço insuficiente" (peça 26) , e, após novas pesquisas de endereço (peça 27) , foram expedidos os ofícios das peças 29 a 35, com respostas dos correios como endereço insuficiente ou ausência do destinatário.
12.	Em decorrência do insucesso na localização do responsável e, tomando por base o Despacho de peça 28, foi publicado no Diário Oficial da União 184, de 24/09/2018, o Edital 46, de 18/09/2018 (peça 38) , para a citação do Sr. João Falcão Neto.
13.	Nada obstante as medidas implementadas para o chamamento do responsável a este Tribunal, o responsável não atendeu à citação nem se manifestou quanto às irregularidades verificadas.
14.	Transcorrido o prazo regimental fixado, sem alegações de defesa nem comprovante do recolhimento da importância devida, mantendo-se inerte o aludido responsável, a unidade instrutiva considerou caracterizada a revelia prevista no art. 12, § 3º, da Lei 8.443/1992.
15.	Reproduzo, em parte, as conclusões da unidade técnica, à peça 40:
"4.	Diante da revelia do Sr. João Falcão Neto, CPF XXX.172.803-XX, e inexistindo nos autos elementos que permitam concluir pela ocorrência de boa-fé ou de outros excludentes de culpabilidade em sua conduta, propõe-se que suas contas sejam julgadas irregulares e que o responsável seja condenado em débito, com aplicação da multa tratada no art. 57 da Lei 8.443/1992.
4.1	Relativamente à multa de que trata o artigo retromencionado, é de observar o que foi decidido no Acórdão 1441/2016-TCU-Plenário, resultante da apreciação de Incidente de Uniformização de Jurisprudência destinado a dirimir dúvida acerca da subsunção da pretensão punitiva ao instituto da prescrição. 
4.1.1	Naquela assentada, o Tribunal considerou que sua pretensão punitiva subordina-se ao prazo geral de prescrição de dez anos indicado no art. 205 da Lei 10.406/2002, devendo a contagem do prazo prescricional iniciar-se na data de ocorrência da irregularidade sancionada e se interromper, uma única vez, na data do ato que ordenar a citação, nos termos dos arts. 189 e 202, inciso I, do mesmo diploma legal. 
4.1.2	No caso presente, em que se analisa o Contrato de Repasse 211.309-79/2006 (Siafi 583926) , verifica-se que, considerando que o pagamento do montante impugnado fora realizado em 14/1/2008 - peça 18, p. 4, não ocorreu a prescrição, levando em conta que o Despacho autorizando a citação, ocorreu em 28/12/2017 - peça 23.
4.1.2.1	Para além, poderia ser adotada como data para início da contagem do prazo prescricional a data limite para a entrega da prestação de contas final, 28/02/2017 - peça 3, p. 3, em conformidade com o Acórdão 3749/2018-TCU-Segunda Câmara, da Relatoria da Exma. Sra. Ministra Ana Arraes, o que, também, demonstraria que o prazo da prescrição da pretensão punitiva, ainda não havia sido esgotado, no entanto, para o presente caso entende-se não ser o melhor posicionamento a ser seguido, em virtude da sistemática de sucessivas prorrogações de vigência do ajuste procedidas pela Caixa, prorrogações que adentraram até mesmo a fase interna da TCE em análise - peça 21, p. 3."
16.	Alfim, a SEC/PI, em pareceres uniformes (peças 40 e 41) , sugere, no essencial, o julgamento pela irregularidade das contas do Sr. João Falcão Neto, com base no art. 16, inciso III, alíneas b e c, da Lei 8.443/1992, a sua condenação ao pagamento da quantia originária de R$ 68.250,00, com a fixação do prazo de quinze dias, a contar da notificação, para comprovar, perante o Tribunal, em consonância com o art. 214, inciso III, alínea a, do Regimento Interno deste Tribunal, o recolhimento da dívida aos cofres do Tesouro Nacional, atualizada monetariamente e acrescida dos juros de mora, calculados a partir de 14/01/2008 até a data do efetivo recolhimento, na forma prevista na legislação em vigor, abatendo-se, na oportunidade, os valores já ressarcidos, se for o caso.
17.	Sugere, ainda, a aplicação ao responsável da multa prevista no art. 57 da Lei 8.443/1992, a autorização da cobrança judicial da dívida caso não atendida a notificação, assim como o pagamento parcelado da dívida e encaminhamento de cópia do Acórdão que sobrevier à Procuradoria da República no Piauí.
18.	O Subprocurador-Geral Lucas Rocha Furtado, mediante o parecer da peça 42, manifesta-se de forma dissonante com as proposições formuladas pela unidade técnica, por entender ausentes os pressupostos de constituição e desenvolvimento válido e regular das presentes contas, motivo pelo qual propõe seu arquivamento, sem julgamento de mérito, com fundamento no art. 169, inciso VI, c/c o art. 212 do RI/TCU.
19.	Eis as razões para a dissonância manifestada pelo Parquet (peça 32) :
		"Nos termos do Contrato de Repasse 211.309-79/2006, foi previsto o repasse de recursos federais no montante de R$ 341.250,00, os quais seriam complementados com a contrapartida municipal de R$ 24.384,94, totalizando R$ 365.634,94. 
	Todavia, do total previsto, houve a liberação de apenas R$ 68.250,00 (peça 1, p. 134) , os quais foram creditados na conta específica em 5/12/2007 (peça 1, p. 124) .
		Na primeira vistoria empreendida pela Caixa, em 13/12/2007, foi atestada a execução de serviços no montante de R$ 85.591,26 (23,41% - peça 1, p. 64-75) .
		A despeito disso, houve o desbloqueio apenas da quantia de R$ 73.731,00, em 8/1/2008, correspondente aos recursos federais repassados, acrescidos de R$ 5.481,00 de contrapartida (peça 1, p. 98-100, 122 e 124) . Esses recursos foram sacados à conta específica mediante cheque (900001) em 14/1/2008 (peça 1, p. 124) .
		Observo que, para que a Caixa autorizasse o desbloqueio dos recursos, o ex-Prefeito apresentou prestação de contas parcial (peça 9, p. 2-9) , cuja análise se encontra à peça 1, p. 98-100. Consta que foram atendidos todos os requisitos requeridos, inclusive o relatório de execução físico-financeira e a relação de pagamentos, acrescida da fatura emitida pela empresa Arizona Construções Ltda. 
		Ressalto, ademais, que:
	a) durante a gestão do Sr. João Falcão Neto, a obra foi objeto de outras duas vistorias (peça 1, p. 76-88) , tendo sido constatada a execução de serviços, em 20/6/2008, no total de R$ 237.059,36 (64,83% da obra prevista - peça 1, p. 82) , com qualidade satisfatória e em conformidade com o projeto (peça 1, p. 84) ;
	b) após essa fiscalização, consta que a obra foi paralisada, permanecendo nessa situação até 28/8/2011, quando foi realizada a derradeira vistoria pela Caixa (peça 1, p. 90-96) . Nessa oportunidade, foi observado que os serviços executados apresentavam 'bom estado de conservação e funcionamento normal' (peça 1, p. 92) , motivo pelo qual concluiu a Caixa que 'o objeto pôde cumprir com os objetivos no plano de trabalho, gerando, portanto, o benefício social esperado' (peça 1, p. 4 e 108) ;
	c) não houve o crédito de novos recursos na conta específica, não havendo, por decorrência, novos desbloqueios.
	Todavia, conforme o relatório do tomador de contas, não teria havido a apresentação da prestação de contas final pelo responsável, sendo este o fato motivador da instauração desta tomada de contas especial.
		Ora, em 29/10/2008 (peça 1, p. 44) , próximo ao final do mandato do Sr. João Falcão Neto, o contrato de repasse foi prorrogado ex-ofício, sendo a sua vigência estendida até 31/12/2009. Novas prorrogações se sucederam (peça 1, p. 46, 53, 55, e peça 3, p. 3) , sendo definida como vigência final do contrato a data de 30/12/2016.
		Portanto, é de se supor que tinha o responsável, bem como os seus sucessores, a expectativa de que novas liberações de recursos poderiam ocorrer, ainda mais se considerado que a execução da obra havia superado, em muito, o montante de recursos federais que haviam sido creditados e autorizados para saque. 
		Não se mostra razoável exigir que o ex-prefeito, que já havia apresentado a prestação de contas parcial da única parcela liberada, nos termos requeridos pela Caixa, tenha que oferecer prestação de contas final mais de oito anos após o encerramento de seu mandato. Em realidade, seria o mais do mesmo. 
		É de se observar, ainda, quanto às considerações tecidas pela unidade técnica à peça 21, itens 16 e 18- as quais vieram a justificar a citação do ex-gestor (item 19 da referida instrução) -, que:
		a)  os valores liberados pela Caixa foram sacados mediante cheque que veio a ser depositado na conta da Sra. Sandra Maria de Morais Simeão Reis (peça 18) , o que, conforme apontado pela unidade técnica, poderia prejudicar o estabelecimento do nexo de causalidade, visto que a cópia do cheque não foi apresentada pela Caixa e a referida senhora não integra o quadro societário da empresa Arizona Construções Ltda., contratada pela prefeitura.
		Todavia, conforme apurado por minha Assessoria junto ao sistema CPF, a beneficiária do depósito é sócia da Distribuidora Samila Ltda., juntamente com o Sr. Miguel Ângelo Gonçalves Reis, seu marido.
		Este, por sua vez, é também sócio da Indústria Piauiense de Espumas Ltda. e da empresa Miguel Reis & Reis Filhos Limitada. Essas duas empresas têm como coproprietário o irmão do Sr. Miguel, qual seja, o Sr. Inamorato Gonçalves Reis, que vem a ser o sócio administrador da empresa Arizona Construções Ltda. (peça 19) .
		Portanto, considerando os laços familiares envolvendo o sócio administrador da empresa Arizona Construções Ltda. e a Sra. Sandra Maria de Morais Simeão Reis, que é sua cunhada, entendo que restou estabelecido o questionado nexo de causalidade, visto que o cheque (não juntado aos autos) , caso nominal à contratada, pode ter-lhe sido endossado.
		b)  a discrepância entre o valor da fatura emitida pela empresa Arizona Construções Ltda. e valor do cheque é explicada pelo fato de a Caixa ter atestado a execução de montante inferior ao faturado pela construtora e ter autorizado o saque do total disponível em conta, valor ainda menor. 
Quanto ao interregno entre a data de emissão da fatura (4/11/2007) e a data do efetivo pagamento (14/1/2008) , há que se considerar a própria sistemática do contrato de repasse, onde os documentos são submetidos previamente à Caixa, que, os aprovando, autoriza o saque. No caso, o ex-prefeito protocolou a documentação em 5/12/2007 (peça 9, p. 2) , data em que foi creditada a ordem bancária (peça 124 e 134) . A Caixa autorizou o saque apenas em 8/1/2008 (peça 1, p. 98-100 e 122) e o cheque foi compensado em 14/1/2008, quando se deu o depósito da contrapartida municipal".
	É o Relatório.

não há.

Subprocurador-Geral Lucas Rocha Furtado.

TOMADA DE CONTAS ESPECIAL. CONTRATO DE REPASSE COM O MINISTÉRIO DAS CIDADES E A INTERVENIÊNCIA DA CAIXA ECONÔMICA FEDERAL. NÃO COMPROVAÇÃO DA REGULAR APLICAÇÃO DOS VALORES. CITAÇÃO DO EX-PREFEITO. REVELIA. IRREGULARIDADE DAS CONTAS, COM DÉBITO E MULTA. SUCESSORES NÃO CITADOS. EXCLUSÃO DOS NOMES DA RELAÇÃO PROCESSUAL.

TOMADA DE CONTAS ESPECIAL (TCE)

Secretaria do TCU no Estado do Piauí - SEC-PI.

Em exame a Tomada de Contas Especial deflagrada pela Caixa Econômica Federal, em nome dos Srs. João Falcão Neto, Zacarias Dias dos Santos e Valmir Martins Falcão Filho, ex-Prefeitos de Cristino Castro/PI (gestões 2005-2008, 2009-2012 e 2013-2016, respectivamente) , em razão da omissão no dever de prestar contas de recursos repassados ao referido Município por meio do Contrato de Repasse n. 211.309-79/2006 (peça 1, p. 24-36) .
2.	O mencionado instrumento foi assinado entre o Município de Cristino Castro/PI e a União, por intermédio do antigo Ministério das Cidades, representado pela Caixa, cujo objeto previa a realização de pavimentação na referida municipalidade, conforme Plano de Trabalho integrante do instrumento em foco.
3.	O Contrato de Repasse foi assinado em 19/12/2006, com vigência inicial até 12/12/2007 (peça 1, p. 38) , tendo havido diversas prorrogações de sua validade (peça 1, p. 44, 46 e 53) . De acordo com dados do Siafi, à peça 3 (p. 3) , a vigência do acordo se estendeu até 30/12/2016.
4.	Segundo o disposto na Cláusula Quarta do Contrato de Repasse, foi ajustada a transferência de R$ 341.250,00 pelo aludido Ministério, cabendo ao Município a contrapartida de R$ 10.555,00, posteriormente alterada para R$ 24.384,94 (peça 1, p. 62) . 
5.	Entretanto, a União repassou somente R$ 68.250,00, por meio da ordem bancária da peça 1 (p. 134) , cujo crédito na conta específica ocorreu em 05/12/2007 (peça 1, p. 124) e o Município integralizou a quantia de R$ 5.481,00, em 14/01/2008 (peça 1, p. 124) , data em que houve o saque dos valores federais e municipais, no total de R$ 73.731,00, conforme os documentos da peça 18.
6.	As análises da Secretaria do Tribunal no Estado do Piauí - SEC/PI, após diligências à Caixa Econômica Federal e exame dos elementos por ela remetidos, resultaram nas conclusões de que o quantum devido corresponde ao importe federal repassado - R$ 68.250,00 -, dada a não apresentação da devida prestação de contas final, e o ressarcimento caberia unicamente ao Sr. João Falcão Neto, signatário e executor das despesas relacionadas a esses recursos.
7.	Promovida a citação do aludido ex-Prefeito, pela não comprovação da regular aplicação da verba federal, o ex-Prefeito não ofereceu alegações de defesa, tampouco apresentou o comprovante de recolhimento da dívida, caracterizando-se a revelia prevista no art. 12, § 3º, da Lei 8.443/1992.
8.	Ao finalizar os exames, a unidade instrutiva sugere, em essência, a irregularidade das contas do ex-Prefeito, a sua condenação ao pagamento da dívida, além da aplicação da multa objeto do art. 57 da referida lei.
9.	O Ministério Público de Contas posiciona-se de forma divergente, por entender ausentes os pressupostos de constituição e desenvolvimento válido e regular das presentes contas, motivo pelo qual propõe seu arquivamento, sem julgamento de mérito, com fundamento no art. 169, inciso VI, c/c o art. 212 do RI/TCU.
10.	À vista das proposições dissonantes formuladas e das apurações neste feito, cumpre avaliar o desfecho mais adequado para os autos.
11.	Repise-se que o Sr. João Falcão Neto não ofereceu alegações de defesa a este Tribunal, optando pela revelia prevista no art. 12, § 3º, da Lei 8.443/1992.
12.	É cediço que o efeito da revelia no âmbito do TCU difere daquele previsto no Código de Processo Civil. No âmbito civil, a ausência de manifestação do réu gera presunção de veracidade dos fatos a ele imputados, de modo que sua inércia opera contra sua defesa. No Tribunal, a condenação do responsável revel deve estar fundamentada em provas que caracterizem sua conduta irregular (e.g. Acórdão 3626/2013-TCU-Plenário, rel. Min. Benjamin Zymler; 7.850/2016 - 2ª Câmara, rel. Min. Vital do Rego; 1.009/2018 - Plenário, rel. Min. Bruno Dantas, entre outros) .
13.	Seguindo tal orientação, devem ser examinados os documentos existentes neste processo, para fins de convicção acerca da possibilidade de dano ao erário e definição das responsabilidades.
14.	Consoante dito, embora tenha sido ajustada a transferência de R$ 341.250,00 pela União (contrapartida de R$ 10.555,00, posteriormente alterada para R$ 24.384,94, peça 1, p. 62) , foram repassados somente R$ 68.250,00, por meio da ordem bancária da peça 1 (p. 134) , cujo crédito na conta específica ocorreu em 05/12/2007 (peça 1, p. 124) . O Município integralizou a quantia de R$ 5.481,00, em 14/01/2008 (peça 1, p. 124) , data em que houve o saque dos valores federais e municipais, no total de R$ 73.731,00, conforme os documentos da peça 18.
15.	A Caixa fez diversas vistorias na obra, cujos Relatórios de Acompanhamento de Engenharia estão acostados à peça 1, p. 64-74, 76-80, 82-88, 90-96. As constatações neles consignadas indicam que a obra se desenvolveu em ritmo lento, contudo apresentava qualidade de razoável a satisfatória.
16.	Cumpre enfatizar que os procedimentos fiscalizatórios retromencionados se reportavam ao aspecto físico da evolução dos serviços, nada sendo abordado a respeito da regularidade financeira dos gastos.
17.	No que concerne ao aspecto financeiro, devem ser destacadas, primeiramente, disposições contratuais acerca da obrigação do contratado, no caso, o Município de Cristino Castro/PI, de conformidade com o instrumento da peça 1 (pp. 24-36) :
"3.2 - DO CONTRATADO
 (...) 
d) apresentar à CONTRATANTE relatórios de execução físico-financeira relativos a este Contrato de Repasse, bem como da integralização da contrapartida, em periodicidade compatível com o cronograma de execução estabelecido; 
e) prestar contas dos recursos transferidos pela União, junto à CONTRATANTE, inclusive de eventuais rendimentos provenientes das aplicações financeiras legalmente autorizadas".
18.	Como apontado nestes autos, não foi atendida a disposição contida na alínea e do item 3.2 acima transcrito, dada a ausência da prestação de contas final dos recursos federais em comento.
19.	Acerca do disposto na alínea d do mesmo item 3.2 do Contrato, a Caixa Econômica Federal noticiou, após diligências deste Tribunal, que houve a apresentação dos documentos da peça 9, os quais teriam a finalidade de respaldar a liberação do saque havido no Contrato de Repasse 211.309-79/2006, seguindo a sistemática de pagamento dos contratos de repasse, nos quais o contratado deve, inicialmente, comprovar a realização dos serviços para lograr o direito ao recebimento dos valores, conforme explica a instituição financeira.
20.	Os documentos da peça 9 se referem ao Relatório de Execução Físico Financeiro e aos Boletins de Medição de autoria da empresa responsável, Arizona Construções Ltda., CNPJ 04.444.890/0001-81, sendo verificado que:
	a) foi emitida a fatura s/n, datada de 4/11/2007 (peça 9, p. 5) , atestando a execução de serviços no valor de R$ 101.202,43, discriminados no boletim de medição acostado à peça 9, p. 6-8;
	b) o Relatório de execução físico-financeiro apresentado pelo gestor indica execução correspondente a R$ 106.683,43, sendo R$ 5.481,00 da contrapartida municipal (peça 9, p. 3) ;
	c) a empresa Suzuki Consultoria Ltda., contratada para realizar o acompanhamento e medição dos serviços em nome da Caixa (peça 9, p. 10) , mediu serviços equivalentes a R$ 85.591,26 (peça 9, p. 11-17) , e a Caixa, por sua vez, desbloqueou o importe de R$ 68.250,00 (peça 1, p. 100) ;
	d) embora não tenha sido encaminhada cópia do cheque alusivo ao pagamento realizado, no valor de R$ 73.731,00, correspondente ao somatório dos recursos federais (R$ 68.250,00) e da contrapartida municipal (R$ 5.481,00) , as informações prestadas pela Caixa à peça 18 evidenciam que o referido cheque foi depositado na conta da Sra. Sandra Maria de Morais Simeão Reis, a qual não figura entre os sócios da empresa que atestou ter realizado os serviços (peça 19) ;
	e) a relação entre o pagamento efetuado e os serviços realizados no âmbito do Contrato de Repasse foi dificultada pela diferença entre o valor da fatura emitida pela empresa (R$ 101.202,43) , declarando os serviços que teria executado, e o valor do cheque que a teria liquidado (R$ 73.731,00) , bem como a discrepância entre a data do recibo da empresa, atestando o recebimento do pagamento (4/11/2007 - peça 9, p. 5) , e a data da efetiva ocorrência do pagamento (14/1/2008 - peça 18, p. 4) . 
21.	Observa-se que as constatações na documentação remetida pela instituição financeira indicam a completa ausência de demonstração de nexo causal entre os valores recebidos pelo Município de Cristino/PI e os supostos gastos feitos, uma vez que há a notícia da emissão de um único cheque - cuja cópia não foi acostada ao processo - no valor da parcela federal e da contrapartida municipal (R$ 73.731,00) , depositado na conta de uma terceira pessoa, que não tem qualquer vínculo oficial com a empresa contratada para os serviços requeridos.
22.	A matéria concernente ao nexo de causalidade tem sido objeto de frequentes debates neste Tribunal, conforme as ementas extraídas da ferramenta da Jurisprudência Selecionada deste Tribunal, a saber, entre outros julgados:
Acórdão 755/2012-TCU-Primeira Câmara, relatoria do Min. Walton Alencar Rodrigues:
"A execução total ou parcial do objeto conveniado não descaracteriza o débito quando for impossível o estabelecimento de nexo de causalidade entre os recursos descentralizados e os serviços executados";
Acórdão 9580/2015-TCU-Segunda Câmara, relatoria do Min. Vital do Rego:
"Para a comprovação da regular aplicação dos recursos recebidos mediante convênio ou contrato de repasse, não basta a demonstração de que o objeto pactuado foi executado, mas que foi realizado com os recursos repassados para esse fim".
Acórdão 7200/2018-TCU-Segunda Câmara, da minha relatoria:
"É inerente ao regime de prestação de contas previsto no art. 70, parágrafo único, da Constituição Federal o dever de o responsável pelo ajuste demonstrar o nexo causal entre os recursos por ele geridos e os documentos de despesas referentes à execução, tais como notas de empenho, ordens bancárias, cheques, recibos ou notas fiscais e extratos bancários, a confirmar o custeio, com recursos da União, dos bens produzidos e dos serviços realizados no ajuste".
23.	Veja-se que, nos precedentes indicados, o objetivo principal se refere à necessidade de que o elo de causalidade entre os repasses públicos e os gastos efetivados seja bem definido, de fácil confirmação por meio dos documentos disponibilizados ao exame, que devem evidenciar com clareza o destino dado aos valores. 
24.	Tal circunstância não se verifica neste processo, cabendo assinalar a fragilidade dos laços que poderiam envolver a empresa Arizona Construções Ltda., contratada para os serviços, e a Sra. Sandra Maria de Morais Simeão Reis, em cuja conta corrente foram depositados os valores. Considero que a mera possibilidade de endosso do cheque mencionado à peça 18 não se presta a caracterizar o necessário nexo causal, na situação em debate. 
25.	Ante todo o exposto, em especial o exame dos documentos inseridos neste feito, reputo adequado, com as vênias de estilo por divergir do MP/TCU, o entendimento acerca da ocorrência de débito, na forma exposta pela SEC/PI.
26.	Acerca da responsabilização pelo devido ressarcimento, de igual sorte, acolho as conclusões da Secretaria instrutiva, cabendo algumas ponderações adicionais.
27.	O Sr. João Falcão Neto foi citado em decorrência da não comprovação da boa e regular aplicação de recursos federais transferidos ao Município de Cristino/PI, mediante o Contrato de Repasse 211.309-79/2006, conforme o expediente da peça 25. 
28.	De acordo com os documentos da peça 18, o Município integralizou a contrapartida de R$ 5.481,00, em 14/01/2008 (peça 1, p. 124) , data em que ocorreu saque dos valores federais e municipais, no total de R$ 73.731,00. Portanto, a gestão dos valores questionados neste feito, correspondentes ao débito de R$ 68.250,00, aconteceu sob a responsabilidade do referido ex-Prefeito, que esteve à frente da administração municipal de 2005 a 2008.
29.	Resta avaliar a possibilidade de citação dos prefeitos sucessores, em atendimento à Sumula/TCU 230, pela omissão no dever de apresentar a prestação de contas final, dada a notícia de prorrogação da vigência do Contrato de Repasse até dezembro de 2016.
30.	Consoante os elementos da peça 9, o Sr. Zacarias Dias dos Santos, sucessor imediato do Sr. João Falcão Neto, fora informado pela Caixa Econômica Federal de que deveria providenciar a prestação de contas final do ajuste, porquanto o referido instrumento teria sido atingido pelo Decreto-lei 6.625/2008 (Restos a Pagar de 2006) , não havendo mais repasses a serem feitos. 
31.	Como verificado nos autos, nem o Sr. Zacarias Dias dos Santos nem o Sr. Valmir Martins Falcão Filho (gestões 2009-2012 e 2013-2016, respectivamente) se pronunciaram a respeito.
32.	Tendo em vista que aos sucessores somente poderia ser atribuída a ocorrência relativa à não apresentação da prestação de contas final, a ensejar, se fosse o caso, a aplicação de multa a esses agentes, mas não condenação em débito, pois a gestão dos valores impugnados ocorreu na época do prefeito citado, Sr. João Falcão Neto, considero que outras medidas saneadoras são dispensáveis, neste feito, em observância aos princípios da duração razoável do processo e da racionalidade processual.
33.	Desse modo, faz-se pertinente excluir o nome dos aludidos ex-administradores municipais da presente relação processual.
34.	Em conclusão, acolho as proposições de mérito formuladas pela SEC/PI, para julgar irregulares as contas do Sr. João Falcão Neto, com base no art. 16, inciso III, alínea c, da Lei 8.443/1992, hipótese que melhor se amolda ao presente caso, condenando-o ao recolhimento da dívida quantificada e à multa prevista no art. 57 da Lei 8.443/1992. 
	Nessas condições, manifesto-me por que seja adotada a Deliberação que ora submeto a este Colegiado.
		T.C.U., Sala das Sessões, em 23 de julho de 2019.  
MARCOS BEMQUERER COSTA
Relator